【裁判字號】    89,自緝,65
【裁判日期】    890524
【裁判案由】    詐欺
【裁判全文】
臺灣臺中地方法院刑事判決                          八十九年度自緝字第六五號
    自  訴  人  丙○○
                甲○○○
    右二人共同
    自訴代理人  乙○○
    被      告  戊○○○
右列被告因詐欺案件，經自訴人提起自訴及檢察官移送併辦（八十六年度偵字第六五
○七號），本院判決如左：
    主  文
戊○○○無罪。
    理  由
一、自訴意旨如附件自訴狀及補充理由狀所載。
二、按犯罪事實應依證據認定之，無證據不得推定其犯罪事實；不能證明被告犯罪者
    ，應諭知無罪之判決；刑事訴訟法第一百五十四條、第三百零一條第一項分別定
    有明文。又認定不利於被告之事實，須依積極證據，苟積極證據不足為不利於被
    告事實之認定時，即應為有利於被告之認定，更不必有何有利之證據，最高法院
    三十年度上字第八一六號判例可資參照。另告訴人之告訴，係以使被告受刑事訴
    追為目的，是其陳述是否與事實相符，仍應調查其他證據以資審認。最高法院五
    十二年台上字第一三００號亦著有判例可按。復按刑法第三百三十九條第一項之
    詐欺罪，係以意圖為自己或第三人不法之所有，以詐術使人陷於錯誤，將本人或
    第三人之物交付為構成要件，如未使用詐術使人陷於錯誤，自不得以詐欺罪相繩
    。所謂以詐術使人交付，必係被詐欺人因其詐術而陷於錯誤，始為相當，若其所
    用方法，不能認為詐術，亦不致使人陷於錯誤，即不構成本罪 (最高法院四十六
    年台上字第二六０號判例意旨參照)。
三、訊據被告戊○○○固坦承確有偕同其夫謝瑞乾（業經本院以八十六年度自緝字第
    七七六號先行審結，並判決無罪確定）於民國八十四年十月二十日及八十五年七
    月十五日分別召集每會新台幣（下同）三萬元及五萬元之互助會，會期分別至八
    十六年八月二十日及八十七年三月十五日為止，嗣於八十五年十二月間起停止開
    標等事實，惟堅詞否認有何詐欺犯行，並辯稱：自訴人丙○○所指借款部分，係
    謝瑞乾所借，與伊無關，互助會部分係應謝瑞乾之需要始行召集，嗣於八十五年
    十二月間因經濟發生困難致未繼續開標等語。經查：自訴人丙○○所指述借款事
    宜及持有被告戊○○○名義簽立之支票供為借款擔保一節，雖屬實在，然上開借
    款乃係證人謝瑞乾於八十五年初，持被告戊○○○名義簽立之支票，而向自訴人
    丙○○借貸，業經自訴人丙○○及證人謝瑞乾分別陳明在卷，並非被告戊○○○
    向訴人丙○○所借，自難僅據上開支票嗣後未獲兌現為由，遽認被告戊○○○有
    自訴人丙○○所述詐欺借款犯行。次查，被告戊○○○偕同證人謝瑞乾，係於民
    國八十四年十月二十日及八十五年七月十五日，召集上開每會三萬元及五萬元之
    互助會，並自八十五年十二月間起，始行停止開標，其間互助會開標均屬正常，
    而自訴人丙○○所參加八十五年七月十五日開始之五萬元互助會，自訴人丙○○
    於第二會即八十五年八月十五日即行標取會款，被告戊○○○及證人謝瑞乾並已
    給付得標金三十六萬七千二百元與自訴人丙○○，被告戊○○○及證人謝瑞乾果
    於八十五年初向自訴人丙○○借款之初，或於召集互助會之始，即有詐欺自訴人
    丙○○之犯意，當無給付得標金與自訴人丙○○之理，況自訴人丙○○自承因標
    取會款，乃開立三紙支付死會會款之支票合計十三萬零五百元與會首，尚未依期
    兌現，則自訴人丙○○應付之死會會款既末付清，被告戊○○○或證人謝瑞乾對
    自訴人丙○○於八十五年十一月再次標得之得標金，主張扣抵，核非無據，雖自
    訴人丙○○得於前開借款到期時，請求清償，然此乃雙方所各自主張抵銷於民事
    上有無理由之問題，尚難推認被告戊○○○亦有藉召集互助會而詐欺取財之行為
    。至自訴人甲○○○部分，其雖緣於與被告戊○○○熟識，乃加入每會三萬元之
    互助會，然該組三萬元之互助會，係自八十四年十月二十日即已起會，原定八十
    六年八月二十日結束，被告戊○○○則自八十五年十二月始不告而別，距起會時
    點，已達一年二月之久，其間開標情形均屬正常，復無其他證據可資證明被告戊
    ○○○有施用何種詐術之情形，自難僅據互助會開始後一年二月發生倒會情事，
    即認被告戊○○○於立會之初即有詐欺之意，本件應僅係民事糾葛。此外，復查
    無其他積極證據，足以證明被告戊○○○有其他犯行，不能證明被告犯罪，又自
    訴人經合法傳喚無正當理由不到庭，爰不待其陳述，逕為被告戊○○○無罪之諭
    知。
四、台灣台中地方法院檢察署八十六年度偵字第六五○七號移送併辦意旨另以：被告
    戊○○○涉於八十五年十月間招集每會三萬元之互助會，竟冒用蔡秋梅名義參與
    投標並得標，致告訴人丁○○陷於錯誤而參加並交付合計五萬六千二百元之會款
    與被告戊○○○，距自八十五年十二月起即宣告倒會，且不知去向，因認被告戊
    ○○○有詐欺罪嫌，且與本件有連續犯之裁判上一罪關係而移請併辦。惟查，被
    告戊○○○前揭被自訴詐欺罪部分，既經本院判決無罪，則併辦部分與本件即無
    連續犯或牽連犯之裁判上一罪關係可言，併辦部分自應退回檢察官另為適法之處
    理，併此敘明。
據上論斷，應依刑事訴訟法第三百四十三條、第三百零一條第一項、第三百三十一條
第一項後段，判決如主文。
中      華      民      國    八十九    年      五      月    二十四    日
                                臺灣臺中地方法院刑事第七庭
                                    法  官  林  宗  成
右正本證明與原本無異。
如不服本判決，應於送達後十日內向本院提出上訴狀（須附繕本），上訴於台灣高等
法院台中分院。
                                    書記官
中      華      民      國    八十九    年     五       月    二十九    日


司法院資訊處製作；財團法人民間司法改革基金會備份。
